【裁判字號】    95,易,95
【裁判日期】    950322
【裁判案由】    發掘墳墓
【裁判全文】
臺灣高雄地方法院刑事判決                95年度易字第95號
公  訴  人  臺灣高雄地方法院檢察署檢察官
被      告  丙○○○
上列被告因發掘墳墓案件，經檢察官聲請以簡易判決處刑（94年
度偵字第25075 號），本院高雄簡易庭認不應逕以簡易判決處刑
（95年度簡字第463 號），移由本院刑事庭改依通常程序審理，
本院判決如下：
    主  文
丙○○○無罪。
    理  由
壹、程序方面
    本件被告及檢察官均對本院所提示證據之證據能力均不爭執
    （見本院卷第13頁），本院審酌各該證據作成之情況，認為
    適當，依刑事訴訟法第159 條之5 得作為證據，核先敘明。
貳、實體方面
一、聲請簡易判決處刑意旨略以：被告丙○○○因其子患有精神
    疾病，故疑認係其賴氏祖先之墳墓風水位置不妥所致，未徵
    得賴氏家族成員之同意，竟於民國94年9 月8 日（聲請簡易
    判決處刑書誤載為94年8 月8 日）上午8 時許，僱用不知情
    之陳鈺富至高雄縣大樹鄉姑山村後山坡地上，破壞墳墓將埋
    葬在內祖先賴剛毅之骨灰取走，將之送往位於高雄縣大樹鄉
    ○○村○○路111 之20號「地藏王廟」安置、祭拜。因認被
    告涉有刑法第248 條第1 項之發掘墳墓罪嫌。
二、公訴人認被告涉有前揭犯行，係以：(1)被告丙○○○之供述
    ；(2)告訴代理人乙○○之指述；(3)證人陳鈺富警詢之證述；
    (4)賴氏祖墳遭破壞之照片4 張、上開「地藏王廟」照片4 張
    等證據資料為其論斷之依據。訊據被告固坦承於上揭時地僱
    請不知情之陳鈺富破壞墳墓，以將埋葬在內之其夫賴旭之祖
    先賴剛毅骨灰取走等情，惟堅決否認有何發掘墳墓犯行，辯
    稱：賴氏祖墳原係久未整修之古墓，經徵得家族成員之同意
    後即進行整修，豈料整修墓地後風水就變得不好，導致伊之
    家庭不平靜，兒子賴進成更因此變得不正常，經醫師診斷係
    罹患器質性精神病，伊便向宗親們提及祖墳整建後之風水不
    好影響伊之家庭，要求將上開祖先骨灰遷移至佛堂去安放，
    但遭宗親否決，伊才擅自遷葬，實係有苦衷等語。
三、按「犯罪事實應依證據認定，無證據不得認定犯罪事實」、
    「不能證明被告犯罪者，應諭知無罪之判決」，刑事訴訟法
    第154 條第2 項、第301 條第1 項分別定有明文。又事實之
    認定，應憑證據，如未能發現相當證據，或證據不足以證明
    ，自不能以推測或擬制之方法，為裁判基礎；且認定不利於
    被告之事實須依積極證據，苟積極證據不足為不利於被告事
    實之認定時，即應為有利於被告之認定；另認定犯罪事實所
    憑之證據，雖不以直接證據為限，間接證據亦包括在內，然
    而無論直接證據或間接證據，其為訴訟上之證明，須於通常
    一般之人均不致有所懷疑，而得確信其為真實之程度者，始
    得據為有罪之認定，倘其證明尚未達到此一程度，而有合理
    之懷疑存在而無從使事實審法院得有罪之確信時，即應由法
    院為諭知被告無罪之判決（參照最高法院40年度台上字第86
    號、30年度台上字第816 號、76 年 度台上字第4986號判例
    意旨）。又刑事訴訟法第161 條已於民國91年2 月8 日修正
    公布，其第1 項規定：檢察官就被告犯罪事實，應負舉證責
    任，並指出證明之方法。因此，檢察官對於起訴之犯罪事實
    ，應負提出證據及說服之實質舉證責任。倘其所提出之證據
    ，不足為被告有罪之積極證明，或其指出證明之方法，無從
    說服法院以形成被告有罪之心證，基於無罪推定之原則，自
    應為被告無罪判決之諭知（參照最高法院92年台上字第128
    號判例）。
四、經查：
    (一)公訴意旨固以被告之供述、告訴代理人之指述及賴氏祖墳
      遭破壞之照片4 張，認被告確有發掘墳墓之犯行。然按刑
      法上處罰發掘墳墓、盜取遺骨、遺灰之本旨，在保護社會
      重視墳墓、尊重祀典之習慣，故其犯罪之成立與否，應以
      是否違背法律上保護之本旨為斷。苟發掘墳墓、移取遺骨
      、遺灰之目的，在於遷葬他處，並無其他作用，而發掘以
      後隨即依照習慣改葬他處者，既與法律上保護之本旨不相
      違背，自無犯罪可言（參照最高法院23年上字第2038號判
      例意旨）。經查：(1)證人陳鈺富即上開「地藏王廟」管理
      員於警詢時證稱：被告以家運不濟要改變風水為由，至伊
      擔任管理員之「地藏王廟」說要在廟裡安置祖先骨灰甕，
      於向伊登記後，即付款新台幣（下同）6 萬元，伊便與被
      告一同至上開埋放告訴人祖先賴剛毅骨灰之墓地勘查，由
      被告出資約2 萬8 千元僱工挖掘墳墓撿骨灰後，當天（94
      年9 月8 日）下午就將所挖出之賴氏祖先骨灰移靈至上開
      「地藏王廟」安置、祭拜等語（見仁武分局警卷94年9 月
      14 日 警詢筆錄），核與告訴代理人乙○○於本院準備程
      序指稱：伊會同警察找到上開「地藏王廟」時，發現賴氏
      祖先賴剛毅骨灰已經裝在甕裡，放置在該廟內，安置該骨
      灰甕之情形就像警卷第10、11頁照片所示，故被告確實有
      將伊祖先賴剛毅之骨灰放在「地藏王廟」祭拜等語（見本
      院卷第13頁）相符，且有上開「地藏王廟」照片2 張、放
      置賴氏祖先賴剛毅之骨灰甕照片2 張（見警卷第10、11頁
      ）在卷可稽，足見被告確於發掘墳墓後，隨即將所取出之
      賴氏祖先骸骨，依其所信仰之宗教習俗送往上開「地藏王
      廟」安置、祭拜。(2)被告供稱：伊係因整修墓地後風水就
      變得不好，導致伊之家庭不平靜，兒子賴進成更因此變得
      不正常，經醫師診斷係罹患器質性精神病，伊便要求將上
      開祖先骨灰遷移至佛堂去安放，但遭宗親否決，伊才擅自
      遷葬，實係有苦衷等語（見警卷第1 、2 頁，偵卷第5 、
      6 頁，本院卷第13 頁） ，此有財團法人台灣省私立高雄
      仁愛之家附設慈惠醫院所出具載有「賴進成（被告之子）
      罹患器質性精神病，於94年6 月14日至同年6 月21日入院
      治療，期間病人於94 年5月25日、6 月9 日、14日、29日
      均有來門診治療」之診斷證明書1 紙可憑（見偵卷第7 頁
      ），核與告訴代理人於警詢時指述：被告有於案發前（94
      年9 月8 日）約1 個月找宗親開會，提及祖先風水有問題
      ，徵求宗親同意遷移祖墳，但遭宗親認為是無理要求而否
      決等語（見警卷第4頁） 相符，益見被告係基於遷祀之目
      的，始將其夫賴旭之祖先賴剛毅之骨灰移至上開「地藏王
      廟」安放入位，實未損及對先人之尊敬，或有違我民族慎
      終追遠之精神，依前開判例意旨，被告自不構成發掘墳墓
      罪。
    (二)被告固於發掘系爭祖墳前，毀損墓碑及子孫立碑，有警卷
      第8 、9 頁所示祖墳遭毀損之照片4 張可稽，然被告將系
      爭祖先骨灰遷移寺廟，應將墓碑上之名諱除去，此乃民間
      習俗，亦據告訴代理人於偵查中具狀陳稱：此舉乃從事挖
      掘墳墓撿骨灰一行之職業慣例等語（見偵卷第9 頁），故
      被告究否確有毀損墓碑之故意，容有疑問，附此敘明。
    (三)先人骨灰乃供後世子孫祭祀追思之用，放置骨灰處所，各
      地均有不同之風俗習慣及宗教禮俗。本案被告為系爭骨灰
      祖先之子媳，其因所信仰之宗教習俗將骨灰遷至上開寺廟
      ，而該寺廟係屬不特定人均可自由出入之場所，有警卷第
      10、11頁之寺廟照片可佐，足認被告並無阻止賴氏宗親前
      往祭拜追思，是被告究否有將系爭骨灰據為己有，而該當
      刑法盜取遺骨罪，亦屬有疑，併此敘明。
五、綜上所述，被告究否確有違背法律上保護社會善良風俗之本
    旨，而毀損墓碑、發掘墳墓、盜取骨灰，本院認為均仍存有
    合理之懷疑，尚未到達確信其為真實之程度。而公訴人所提
    出之證據，尚不足為被告有罪之積極證明，其指出證明之方
    法，亦無從說服法院以形成被告有罪之心證，揆諸前揭說明
    ，本院自應為被告為無罪之諭知。至被告未徵得全體宗親之
    同意，即破壞全體宗親公同共有之系爭祖墳，而將系爭祖先
    骨灰遷葬他處，究否侵害其他公同共有人之權利，充其量僅
    屬被告與宗親間處理協調之問題，既屬民事糾葛，告訴人應
    另行民事程序決之，並此敘明。
據上論斷，應依刑事訴訟法第452 條、第301 條第1 項，判決如
主文。
本案經檢察官甲○○到庭執行職務。
中    華    民    國    95    年    3     月    22    日
                  刑事第三庭   審判長法  官  張意聰
                                     法  官  錢衍蓁
                                     法  官  郭瓊徽
以上正本證明與原本無異。
如不服本判決，應於收受送達後10日內向本院提出上訴書狀。
中    華    民    國    95    年    3     月    22    日
                                     書記官  陳瓊芳


司法院資訊處製作；財團法人民間司法改革基金會備份。
